【裁判字號】    99,重訴,365
【裁判日期】    991228
【裁判案由】    確認優先購買權存在
【裁判全文】
臺灣板橋地方法院民事判決             99年度重訴字第365號
原      告  張坤福
訴訟代理人  廖年盛律師
被      告  陳胎瑩
訴訟代理人  施習盛律師
上列當事人間確認優先購買權存在事件，本院於民國99年12月14
日言詞辯論終結，判決如下：
    主  文
原告之訴駁回。
訴訟費用由原告負擔。
    事實及理由
一、按確認法律關係之訴，非原告有即受確認判決之法律上利益
    者，不得提起之，民事訴訟法第247條第1項前段定有明文。
    又所謂即受確認判決之法律上利益，係指法律關係之存否不
    明確，原告主觀上認其在法律上之地位有不安之狀態存在，
    且此種不安之狀態，能以確認判決將之除去者而言，若縱經
    法院判決確認，亦不能除去其不妥之狀態者，即難認有受確
    認判決之法律上利益，最高法院52年台上字第1237號著有判
    例足參。查本件原告主張對坐落新北市○○區○○段721地
    號土地，面積718.95平方公尺，權利範圍全部（重測前為頭
    前段頭前小段504-1、504-2、504-3地號，下稱系爭土地）
    有優先購買權存在，惟被告否認之，是兩造間是否存有優先
    購買權之法律關係即有不明之處，且原告主觀上認其在法律
    上之地位有不安之狀態存在，而此種不安之狀態，確能以確
    認判決將之除去，是本件原告所提起之確認之訴有確認利益
    甚明，合先敘明。
二、原告主張：(一)訴外人顏鄭月霞於民國62年5月間買受取得系
    爭土地所有權，旋於同月間以其擔任負責人之訴外人瑞益鐵
    工廠實業有限公司（下稱瑞益鐵工公司，嗣於75年3月間改
    名為瑞益鑄造股份有限公司〈下稱瑞益鑄造公司〉）為起造
    人，在系爭土地上興建新北市○○區○○段729建號（原為
    頭前段頭前小段418建號）廠房即門牌號碼為新北市○○區
    ○○路696巷27號（原為化成路976-3號）房屋（下稱系爭房
    屋，所有權人即為瑞益鑄造公司），迨顏鄭月霞死亡後，系
    爭土地由其子即訴外人顏鄭益於96年12月28日辦理繼承登記
    為所有權人，瑞益鑄造公司之負責人亦由顏鄭月霞變更為顏
    鄭益，嗣顏鄭益於97年10月20日代表瑞益鑄造公司將系爭房
    屋所有權出售予訴外人魏文賢、魏清德、魏啟智3人（下稱
    魏文賢等人）共有，魏文賢等人復於98年5月間將系爭房屋
    出售予原告，系爭土地則經本院民事執行處以97年度執字第
    98758號拍賣抵押物事件（下稱系爭執行事件）於98年7月17
    日第2次拍賣，底價為新台幣（下同）3,120萬元，因無人標
    買，由被告以債權人身分聲明承受。(二)系爭土地原所有權人
    為顏鄭月霞，系爭房屋原所有權人為瑞益鑄造公司，表面上
    雖非同屬一人，但瑞益鑄造公司負責人即為顏鄭月霞，為同
    一人，迨顏鄭月霞死亡後，仍為顏鄭益之同一人，是系爭土
    地及系爭房屋之所有權人具有密切關係，嗣顏鄭益代表瑞益
    鑄造公司將系爭房屋出售予魏文賢等人，自應推斷系爭土地
    所有權人顏鄭益有默許系爭房屋受讓人繼續使用其土地，為
    貫徹民法第425條之1之立法目的，系爭房屋受讓人魏文賢等
    人與系爭土地所有權人顏鄭益間，應解為有該條法定租賃關
    係之適用，始合乎誠信原則與公平正義之要求。另參照最高
    法院97年台上字第1273號裁判以「民法第876條第1項之法定
    抵押權，雖須以該建築物於土地設定抵押權時業已存在為要
    件，惟若在抵押權設定當時，土地及其地上之建築物非屬同
    一人所有，但在抵押權實行時，該建築物與抵押之土地已歸
    相同之人所有，或雖非完全相同，但建築所有人與其他土地
    所有人間均具有密切之親屬關係者，為貫徹立法目的，似宜
    解為仍有該條之適用」，亦採同一法理，可資援引。(三)系爭
    房屋之受讓人魏文賢等人就系爭土地與顏鄭益間有法定租賃
    關係存在，嗣魏文賢等人於98年5月間將系爭房屋出售予原
    告，依民法第425條規定，魏文賢等3人與顏鄭益間之法定租
    賃關係，對原告仍持續存在，依土地法第104 條第1項規定
    ，原告對系爭土地即有優先購買權利。爰依民法第425條之1
    第1項、第425條第1項、土地法第104條第1項之規定，提起
    本件訴訟等語。並聲明：確認原告就系爭執行事件所拍定之
    系爭土地有優先購買權存在。
三、被告則以：(一)系爭土地係顏鄭月霞於62年5月9日取得所有，
    系爭房屋則係瑞益鐵工公司即瑞益鑄造公司興建原始取得所
    有，並不屬於同一人所有，故本件情形並不符合民法第425
    條之1第1項所規定土地及土地上房屋同屬於一人之情形。(二)
    原告係於系爭土地查封後1年即98年5月27日經民事執行處第
    1次拍賣取得系爭房屋之所有權，其取得之原因及時機啟人
    疑竇，況系爭土地之查封筆錄載有：據地政人員指界，稱該
    土地坐落於一鐵皮屋（門牌號碼為新莊區○○路696巷27號
    ）所在處，該鐵皮屋已無人使用，牆壁已有部分毀損，據鄰
    居稱已好幾個月未見人出入，屋內空無一物，經台灣電力公
    司及台灣自來水公司來函稱該建物積欠水電費多時，並已斷
    水斷電等語。是系爭房屋於97年12月查封時，經地政人員現
    場指稱並經執行書記官等確認，已屬無人使用之空屋，而瑞
    益鑄造公司為達脫產之目的，早已將系爭房屋轉售魏文賢等
    人，且已斷水斷電，顯見系爭房屋於查封時即已無人使用且
    持續多時，根本無租賃之情事存在，而民法第425條第1項所
    有權讓與不破租賃原則之適用，必以該租賃物讓與之時，已
    存在有效之租賃契約，並經承租人占有中為前提，系爭房屋
    於系爭土地拍賣時，既無租賃契約存在，亦無任何承租人占
    有中，則顯無民法第425條所有權讓與不破租賃原則之適用
    ，是原告之主張即無理由。(三)系爭土地於97年間即查封，並
    依法進行拍賣，被告於98年7月17日依法承受，本院民事執
    行處於翌日即發函通知原告於收到通知10日內提出地上權或
    租地建物之相關證明文件，而依土地法第104條第1項規定通
    知優先承買，原告於合法送達後遲未提出證明文件，復於98
    年11月6日經合法傳喚未到庭應訊，迄至99月4月29日才提出
    聲請優先承買，則縱使原告有優先權存在，亦因其未於收到
    通知後10日表示行使，其優先權歸於消滅等語，資為抗辯。
    並聲明：原告之訴駁回。
四、查顏鄭月霞於民國62年5月間買受取得系爭土地所有權，旋
    於同月間以其擔任負責人之瑞益鐵工公司即瑞益鑄造公司為
    起造人，在系爭土地上興建系爭房屋，迨顏鄭月霞死亡後，
    系爭土地由其子顏鄭益於96年12月28日辦理繼承登記為所有
    權人，瑞益鑄造公司之負責人亦由顏鄭月霞變更為顏鄭益，
    嗣顏鄭益於97年10月20日代表瑞益鑄造公司將系爭房屋所有
    權出售予魏文賢等人共有，魏文賢等人復於98年5月間將系
    爭房屋出售予原告，系爭土地則經本院民事執行處以系爭執
    行事件於98年7月17日第2次拍賣，底價為3,120萬元，因無
    人標買，由被告以債權人身分聲明承受之事實，有土地登記
    謄本暨土地登記簿、建物登記謄本暨建築改良物登記簿、建
    築物使用執照存根、使用執照存根、地政事務所網路申領異
    動索引、公司及分公司基本資料查詢（明細）等件可稽（本
    院卷第8至37頁），且為兩造所不爭執，堪信為真實。
五、原告主張其就系爭執行事件所拍賣之顏鄭益所有系爭土地有
    優先購買權等情，則為被告所否認，並以上開情詞置辯。經
    查：
  (一)按土地及其土地上之房屋同屬一人所有，而僅將土地或僅將
    房屋所有權讓與他人，或將土地及房屋同時或先後讓與相異
    之人時，土地受讓人或房屋受讓人與讓與人間或房屋受讓人
    與土地受讓人間，推定在房屋得使用期限內，有租賃關係，
    民法第425條之1第1項前段定有明文。查系爭土地及其上系
    爭房屋之所有權人，自始至終均非同屬一人，該所有權人間
    亦無密切之親屬關係，是原告依民法第425條之1第1項規定
    及最高法院97年度台上字第1273號裁判例意旨，主張對系爭
    土地有法定租賃關係或法定地上權存在，顯無可採。
  (二)次按民法第425第1項規定，出租人於租賃物交付後，承租人
    占有中，縱將其所有權讓與第三人，其租賃契約對於受讓人
    仍繼續存在，此項「所有權讓與不破租賃原則」之適用，必
    以該租賃物讓與之時，已存在有效之租賃契約，並經承租人
    占有中為前提（最高法院97年度台上字第508號裁判意旨參
    照）。查瑞益鑄造公司出售系爭房屋予魏文賢等人時切結「
    本案建物出賣人與基地所有權人並無租賃關係，如有不實出
    賣人願負法律責任」等語，有新北市新莊區地政事務所98年
    11月13日北縣莊地登字第0980020216號函檢送之所有權移轉
    登記申請書附於本院97年度執字第98758號執行卷宗可稽，
    魏文賢等人既無基地租賃權，則原告自無法繼受取得。又系
    爭土地查封時，系爭房屋已無人使用，牆壁部分已毀損，屋
    內空無一物，據鄰居稱已好幾個月未見人出入，有系爭土地
    查封筆錄附於上開執行卷宗可參，是系爭房屋強制執行時並
    無人占有，系爭土地拍賣時，原告與顏鄭益並無租賃契約存
    在，亦未占有使用，則原告主張有民法第425條買賣不破租
    賃規定適用，容有誤會。
  (三)再按土地法第104條第1項規定：基地出賣時，地上權人、典
    權人或承租人有依同樣條件優先購買之權。房屋出賣時，基
    地所有權人有依同樣條件優先購買之權，係指房屋與基地分
    屬不同之人所有，房屋所有人對於土地並有地上權、典權或
    租賃關係存在之情形而言（最高法院69年台上字第945號判
    例意旨參照），是土地法第104條規定之優先承買權，僅限
    於租地建屋情形下。依前所述，系爭房屋並非瑞益鐵工公司
    以租地建屋方式所建，系爭房屋對系爭土地既無租地建屋之
    法律關係，則原告無從自前手繼受系爭土地之基地租賃關係
    ，顯無系爭土地之優先購買權。又土地法第104條之立法意
    旨，在於使土地與其上房屋同歸一人所有，既維持房屋與基
    地權利之一體性，杜絕紛爭，並盡經濟效用；非在使巧取利
    益，是優先購買權人應在相當期限內行使其權利，若長期不
    行使，不僅有悖於法之安定性，且嗣後如房地價格高漲，仍
    許行使優先購買權，尤與法律規定依同樣條件購買之本旨不
    符（最高法院86年度台上字第669號裁判意旨參照）。是縱
    認原告於顏鄭益出售系爭土地時有優先承購權存在，然查被
    告於98年7月17日拍賣程序中聲明承受系爭土地，本院民事
    執行處於翌日即以98年7月18日板院輔97執月字第98758號函
    通知原告於函到後10日內提出地上權或租地建屋之相關資料
    據以主張優先承買權，惟原告於98年7月24日收受後並未於
    10日內出提出證明行使優先承買權，本院民事執行處復於98
    年9月29日發函通知原告於98年11月6日上午11時到院說明，
    原告於98年10月1日收受後亦未到場，迄至99年4月28日始檢
    附本件所提證據，主張對系爭土地行使優先購買權，距離其
    收受行使優先承買權通知之98年7月24日已10個月，參照土
    地法第104條第2項規定，應認已喪失優先購買權。
六、從而，原告依民法第425條之1第1項、第425條第1項、土地
    法第104條第1項規定，請求確認其就系爭執行事件所拍定之
    系爭土地有優先購買權存在，為無理由，應予駁回。
七、因本案事證已臻明確，兩造其餘主張陳述及所提之證據，均
    毋庸再予審酌，附此敘明。
八、訴訟費用負擔之依據：依民事訴訟法第78條。
中    華    民    國    99    年    12    月    28    日
                  民事第二庭法  官  連士綱
以上正本係照原本作成
如對本判決上訴，須於判決送達後20日內向本院提出上訴狀。如
委任律師提起上訴者，應一併繳納上訴審裁判費。
中    華    民    國    99    年    12    月    28    日
                            書記官  吳俞玲

司法院資訊處製作；財團法人民間司法改革基金會備份。
